臺灣高等法院民事判決　　　　　　　　　　　　　　九十三年度重上字第三九三號
　　上　訴　人　唐榮鐵工廠股份有限公司
　　法定代理人　劉憲同
　　訴訟代理人　楊靖儀律師
　　　　　　　　林慶雲律師
　　　　　　　　陳裕文律師
　　被　上訴人　臺北市政府捷運工程局南區工程處
　　法定代理人　張武訓
　　訴訟代理人　李家慶律師
　　　　　　　　林　瑤律師
　　　　　　　　蕭偉松律師
右當事人間請求撤銷仲裁判斷事件，上訴人對於中華民國九十三年五月二十七日臺灣
臺北地方法院九十三年度仲訴字第四號第一審判決提起上訴，本院於九十三年十月十
二日言詞辯論終結，判決如下：
    主      文
上訴駁回。
第二審訴訟費用由上訴人負擔。
    事實及理由
一上訴人起訴主張：被上訴人前以上訴人與美商邁凱公司於八十年五月十八日聯合承
  攬被上訴人「新店線公館站及公館站至萬隆站間部分隧道工程」（合約標號CH222
  標，下簡稱系爭工程），系爭工程於八十八年十月七日驗收，被上訴人於八十九年
  一月三日將系爭工程公館站聯合開發區地上一樓之續建基地移交予漢洋建設股份有
  限公司（下簡稱漢洋公司），進行上部樓層續建。漢洋公司下包進場施作時，發現
  系爭工程公館站聯合開發區地上二樓地板柱接頭主筋鋼筋續接器之位置，與施工圖
  及竣工圖標示之續接器位置相異。經兩造與漢洋公司於九十年十一月九日開協調會
  ，結論採「隔震系統工法」進行改善，並要求上訴人依原工程契約所負保固責任負
  所需相關工程費用。被上訴人於改善工程支出新臺幣（下同）四千四百四十二萬八
  千八百元，扣除工程保固保證金外等事由，依九十一年十二月十三日之書面仲裁協
  議提起本件仲裁，請求上訴人給付二千零三十九萬四千七百三十六元。上訴人不同
  意被上訴人之請求，並就被上訴人請求之理由逐一答辯，其中一項係認工程費四千
  四百四十二萬八千八百元顯然過高，中華民國仲裁協會於九十二年十二月十八日作
  成九十二年仲聲信字第０七號仲裁判斷（下簡稱本件仲裁判斷），命上訴人給付二
  千零三十九萬四千七百三十六元，及自九十二年二月二十一日起至清償日止，按週
  年利率百分之五計算之利息，然為本件仲裁判斷之仲裁庭於詢問終結前有未與上訴
  人陳述情事，爰依仲裁法第四十條第一項第三款前段之規定提起撤銷該仲裁判斷之
  訴，聲明：中華民國仲裁協會九十二年十二月十八日所為之九十二年仲聲信字第０
  七號仲裁判斷應予撤銷。
  被上訴人則以當事人不得藉提起撤銷仲裁判斷之訴，要求法院重新審理仲裁判斷之
  實體爭執，且仲裁法第四十條第一項第三款前段規定所謂「未使當事人陳述」，係
  指仲裁程序中未予當事人有任何陳述理由之機會而言，如當事人已接受仲裁人之合
  法通知，且於仲裁程序中有陳述之機會，仲裁人認其陳述內容已達於可為判斷之程
  度而作成仲裁判斷，縱當事人言有未盡，仍非屬仲裁人於判斷前未使當事人陳述，
  本件仲裁判斷就本件仲裁所涉相關爭點，均已使兩造當事人充分陳述，上訴人之請
  求顯無理由等語資為抗辯。
二本件原審對於上訴人之請求，為上訴人敗訴之判決，上訴人不服提起上訴，聲明：
  (一)原判決廢棄。
  (二)中華民國仲裁協會九十二年十二月十八日所為之九十二年仲聲信字第０七號仲裁
    判斷應予撤銷。
  被上訴人聲明：上訴駁回。
三上訴人主張被上訴人因上訴人與美商邁凱公司於八十年五月十八日聯合承攬被上訴
  人系爭工程，該工程於八十八年十月七日驗收，被上訴人於八十九年一月三日將系
  爭工程公館站聯合開發區地上一樓之續建基地移交予漢洋公司，進行上部樓層續建
  。漢洋公司下包進場施作時，發現前述實際上續接器之位置，與施工圖及竣工圖標
  示之續接器位置相異。經兩造與漢洋公司於九十年十一月九日協議結論採「隔震系
  統工法」進行改善，並要求上訴人依原工程契約所負保固責任負所需相關工程費用
  。被上訴人於改善工程支出四千四百四十二萬八千八百元，扣除工程保固保證金外
  等，提起本件仲裁，請求上訴人給付二千零三十九萬四千七百三十六元，中華民國
  仲裁協會作成本件仲裁判斷，命上訴人給付二千零三十九萬四千七百三十六元，及
  自九十二年二月二十一日起至清償日止，按週年利率百分之五計算之利息，然仲裁
  庭於詢問終結前有未與上訴人陳述情事等事實，固據上訴人提出本件仲裁判斷書為
  證。被上訴人就上訴人承攬被上訴人系爭工程，該工程於八十八年十月七日驗收，
  嗣發現前述續接器位置相異之瑕疵，兩造與漢洋公司協議採「隔震系統工法」進行
  改善，上訴人須依原工程契約所負保固責任負所需相關工程費用。被上訴人於改善
  工程支出四千四百四十二萬八千八百元，被上訴人扣除保證金外，尚不足二千零三
  十九萬四千七百三十六元，因而聲請仲裁，中華民國仲裁協會作成本件仲裁判斷等
  事實均不爭執，惟否認仲裁庭未使上訴人為陳述，並以前詞置辯。是本件主要爭執
  在於本件仲裁判斷有無仲裁法第四十條第一項第三款前段「仲裁庭於詢問終結前未
  使當事人陳述」之事由，茲分述之：
  (一)按「有下列各款情形之一者，當事人得對於他方提起撤銷仲裁判斷之訴︰：：三
    、仲裁庭於詢問終結前未使當事人陳述，：：」仲裁法第四十條第一項第三款前
    段定有明文。所謂仲裁庭於詢問終結前未使當事人陳述，係指仲裁程序中未予當
    事人有任何陳述理由之機會而言，如當事人已接受仲裁人之合法通知，且於仲裁
    程序中有陳述之機會，仲裁人認其陳述內容已達於可為判斷之程度而作成仲裁判
    斷，縱當事人言有未盡，仍難謂「仲裁庭於詢問終結前未使當事人陳述。」
  (二)據本院依職權調閱之中華民國仲裁協會九十二年仲聲信字第○七號仲裁判斷全卷
    ，本件仲裁判斷仲裁庭歷經三次訊問，依序於九十二年六月二十三日、九十二年
    九月八日、九十二年十一月六日（筆錄分別見原審被證八、被證十、被證十二－
    原審證物外放）。其中就上訴人爭執「選定投資人不須適用政府採購法，得延伸
    解釋為工程建設成本亦無須適用政府採購法，以及本件亦可適用議價比價採購方
    式等」（原審卷第十一頁、本院卷第三十七頁）部分，仲裁庭於第一次詢問時即
    已提出（原審卷被證八第十二頁－張仲「：：施工的單位他的採購程序他並沒有
    依照公開取得三家報價單這種程序，對於這樣採購的金額是不是合理性這個我要
    提出一個疑問請聲請人做一個陳述：：」），上訴人於該次詢問中已陳述意見「
    對於聯合開發大樓不需要依照採購法來實施，但是我個人認為即使不需要依照採
    購法，即使是一個公家機關你要做這種實施的話在採購法裡面也有談到因為你這
    是在沒有公開的情況下，變成是說一種限制性的招標議價：：」、「我剛才講的
    是說我知道捷運局假如說在這種情況的話要採限制性的招標，依照採購法限制性
    的招標應該要下級主管機關核准來可以實施：：」（原審被證八第十四頁）。
  (三)上訴人另以書狀提出其主張予於本件仲裁判斷仲裁庭，已據本院調閱判斷全卷審
    閱屬實，此部分亦經仲裁庭記載於本件仲裁判斷書第四十一頁、第四十二頁（原
    審被證九）。兩造於九十二年九月八日第二次訊問時，就上述爭執點進行攻防，
    此觀第二次仲裁詢問筆錄第五頁、第六頁、第十頁至第十二頁即明（原審被證十
    ）。以上均足證仲裁庭就上訴人主張之前揭爭執點，已給上訴人充分陳述之機會
    。
  (四)上訴人雖另主張仲裁庭未依上訴人之請求，命被上訴人提出有關隔震工法之相關
    合約及圖說等文件，致上訴人無從據該等合約及圖說陳述修補工程費過高之事實
    及理由，亦構成仲裁法第四十條第一項第三款前段之情事云云，然仲裁庭於第一
    次詢問時，即要求上訴人提出其主張被上訴人請求金額過高之具體說明（原審被
    證八筆錄第十九頁），上訴人未依仲裁庭之指示提出具體說明，故仲裁庭於第三
    次訊問會通知單備註欄載「三請相對人（指上訴人）提出其認為本件修補費用過
    高之具體詳實之證據」（原審被證十一），足證仲裁庭就被上訴人於仲裁庭請求
    之修補費用是否過高，已給予上訴人多次陳述之機會，乃上訴人未提出被上訴人
    請求金額過高之具體事證，自不得謂仲裁庭未予上訴人陳述之機會。
  (五)另上訴人於本件仲裁判斷仲裁程序中所為之調查證據聲請應否准許，兩造於仲裁
    程序第三次訊問時為充分之主張、陳述，嗣仲裁庭經中間評議，認無命被上訴人
    提出圖說之必要（原審被證十二頁第三頁、第十頁），且於本件仲裁判斷書中說
    明不准上訴人聲請之理由（仲裁判斷書第五十四頁－原審被證九），亦足證仲裁
    庭為仲裁判斷前，亦已就上訴人調查證據之聲請是否應予准許一節，予上訴人陳
    述之機會。
  (六)仲裁庭就被上訴人請求之金額是否過高一節，已予上訴人充分之陳述機會，有仲
    裁庭三次詢問筆錄可參，參諸仲裁判斷之記載，兩造亦已就此為有利於己之主張
    、陳述。
四綜上所述，本件為仲裁判斷之仲裁庭已使上訴人就上開各爭執為充分之陳述，無上
  訴人所稱仲裁法第四十條第一項第三款前段「仲裁庭於詢問終結前未使當事人陳述
  」之情事，上訴人據該規定，請求撤銷本件仲裁判斷，於法無據，應予駁回。原審
  為上訴人敗訴之判決，核無不合。上訴意旨指摘原判決不當，求予廢棄改判，為無
  理由，應予駁回。
五上訴人另主張其於原審未以仲裁判斷適用法規顯有錯誤為訴請撤銷仲裁判斷之事由
  ，乃原審就上訴人未主張之撤銷仲裁判斷事由予以審判，有訴外裁判之誤云云（本
  院卷第三十六頁、第三十七頁）。查上訴人係依仲裁法第四十條第一項第三款前段
  「未使當事人陳述」之規定提起本件撤銷仲裁判斷之訴，有上訴人起訴狀、上訴理
  由狀在卷可憑（原審卷第八頁、第十二頁、本院卷第三十三頁、第三十五頁），且
  明白表示未以仲裁判斷適用法規顯有錯誤為訴請撤銷仲裁判決之事由，亦有上訴理
  由狀在卷可參（本院卷第三十六頁）。是本件上訴人係依據仲裁法第四十條第一項
  第三款前段「仲裁庭於詢問終結前未使當事人陳述」之規定，提起本件撤銷仲裁判
  斷之訴，除該規定以外之撤銷仲裁判斷事由，均非本件爭執要旨，則原判決「事實
  及理由欄第參大段得心證理由三、」所述「撤銷仲裁判斷訴訟與適用法規顯有錯誤
  方面」即屬贅述。而原判決事實及理由欄參、得心證之理由第五段已記載「原告依
  據仲裁法第四十條第一項第三款提起本訴，請求撤銷本件仲裁判斷，於法不符，應
  予駁回。」，是原判決駁回上訴人之訴，係以仲裁法第四十條第一項第三款駁回上
  訴人之訴，未以適用法規顯有錯誤駁回上訴人之訴，換言之，原判決關於前述適用
  法規顯有錯誤部分之論述，僅屬贅述，非屬訴外裁判，本院自無庸將此部分廢棄，
  併此敘明。
六本件因事證已臻明確，兩造其餘攻擊、防禦方法及所為之立證，與判決之結果不生
  若何影響，無庸再逐一予以論究，合併敘明。
據上論結，本件上訴為無理由，依民事訴訟法第四百四十九條第一項、第七十八條判
決如主文。
中　　　華　　　民　　　國　　九十三　　年　　　十　　　月　　二十六　　日
                              民事第一庭
                                  審判長法  官  尤  豐  彥
                                        法  官  陳  金  圍
                                        法  官  湯  美  玉
正本係照原本作成。
上訴人如不服本判決，應於收受送達後二十日內向本院提出上訴書狀，其未表明上訴
理由者，應於提出上訴後二十日內向本院補提理由書狀（均須按他造當事人之人數附
繕本）上訴時應提出委任律師或具有律師資格之人之委任狀；委任有律師資格者，另
應附具律師資格證書及釋明委任人與受任人有民事訴訟法第四百六十六條之一第一項
但書或第二項（詳附註）所定關係之釋明文書影本。
中　　　華　　　民　　　國　　九十三　　年　　　十　　　月　　二十七　　日
                                        書記官  賴  淑  真
附註：
民事訴訟法第四百六十六條之一（第一項、第二項）：
對於第二審判決上訴，上訴人應委任律師為訴訟代理人。但上訴人或其他法定代理人
具有律師資格者，不在此限。
上訴人之配偶、三親等內之血親、二親等內之姻親，或上訴人為法人、中央或地方機
關時，其所屬專任人員具有律師資格並經法院認為適當者，亦得為第三審訴訟代理人
。
